【裁判字號】    94,上更(一),177
【裁判日期】    950407
【裁判案由】    詐欺等
【裁判全文】
臺灣高等法院刑事判決             94年度上更(一)字第177號
  上  訴  人
  即  被  告  己○○原名劉貴.
  選任辯護人  李韶生律師
  上  訴  人
  即  被  告  甲○○
  選任辯護人  梁裕勝律師
  上  訴  人
  即  被  告  乙○○
  選任辯護人  翟世炎律師
上列上訴人因偽造文書等案件，不服臺灣板橋地方法院85年度訴
字第2849號，中華民國90年8月30日第一審判決（起訴案號：臺
灣板橋地方法院檢察署85年度偵字第14447號、第17205號、第19
697號、第21497號、第22124號、第22442號；併辦案號：臺灣臺
北地方法院檢察署86年度偵字第10558號、第16457號、87年度偵
字701號、第4859號、第7400號、88年度偵字第12917號、臺灣板
橋地方法院檢察署86年度偵第16100號、87年度他字第283號、87
年度偵字第13996號、第12630號、第18863號、88年度偵字第244
10號、23890號、89年度偵緝字第416號、89年度偵字第8056號）
，提起上訴，判決後，經最高法院第一次發回更審，本院判決如
下：
    主  文
原判決關於甲○○偽造文書部分及己○○、乙○○部分均撤銷。
己○○共同以意圖為自己不法之所有，以詐術使人將本人之物交
付為常業，處有期徒刑貳年。扣案如附表五所示之物均沒收。
甲○○共同以意圖為自己不法之所有，以詐術使人將本人之物交
付為常業，處有期徒刑壹年，扣案如附表五所示之物均沒收。
乙○○無罪。
    事  實
一、己○○（原名劉貴州）基於常業重利之犯意，自民國（下同
    ）85年5月20日起，至85年7月25日止，在臺北縣土城市○○
    路○段3號6樓、8樓，經營俗稱地下錢莊之業務，連續多次乘
    黃水樹、楊精一、李國樑、黃文順、鄭懷明、張建忠、蘇仲
    男、林智平、廖雪清、吳昆益、陳明杉、張彥文及張忠展等
    不特定人急迫需款週轉之際，貸予金錢（借款時間及金額如
    附表一所示），借款方式係由借款者提供身分證影本予己○○，並開立面額為借款金額3倍之本票或支票交予己○○，
    每次借款新台幣（下同）1萬元，每日利息為100元至200元
    不等，每10日為一期，一期利息為1000元至2000元，而取得
    與原本顯不相當之重利1萬元每月3000元至6000元之多，並
    恃此利息所得維生，以之為常業。
二、己○○基於常業詐欺及同一常業重利之犯意，自84年7月間
    起，明知公司行號與聯合信用卡處理中心簽訂特約商店合約
    ，應以實際消費之簽帳單向發卡銀行請款，竟意圖為自己不
    法之所有，在中國時報及自由時報上刊登「信用卡借款」，
    並以0000000號電話聯絡借貸事宜，利用無實際消費行為之
    「假消費、真借款」之方式，從事刷卡借款之業務，其方式
    係制作不實之商號消費簽帳單，交由持卡借款人簽名後，即
    以刷卡金額85%充作借款金額而交付現金予借款人，旋己○○即將該不實簽帳單彙送發卡銀行請款，致發卡銀行陷於錯
    誤而依刷卡金額付款，足以生損害於發卡銀行。己○○於84
    年8月間，為便利從事上開「假消費、真借款」之刷卡借款
    業務，更請孟繁寶（業經判決確定）設計一套電腦軟體程式
    ，供其彙整「假消費、真借款」刷卡借款業務資料，以利與
    下述之廠商合作並朋分利潤，孟繁寶即基於幫助己○○常業
    詐欺及常業重利之犯意，陸續為己○○維修及修改上開程式
    。己○○之妻陳明涵（業經判決確定），自85年1月起，亦
    與己○○共同基於犯意之聯絡，共同從事上開「假消費、真
    借款」之刷卡借款業務，並同以之為常業維生。己○○自斯
    時起即陸續與馥宏企業社、馥宏藝廊之負責人黃秀瑤（另行
    審結），親子世界、荖鴻昇雜貨店、錦龍Ｋ金藝品店、錦龍
    Ｋ金藝品三重店實際負責人葉錦龍（業經判決確定）、金法
    輪文物社、新生活時報股份有限公司及生活週社負責人黃全
    良及施文宗（以上二人另行審結）、元和企業社及捷智企業
    社負責人黃詩潔（業經判決確定）、穎之坊花苑負責人洪月
    葉（業經判決確定）、宙盟資訊有限公司負責人宋狄霖（業
    經判決確定）、項州資訊股份有限公司負責人項秀夫（另行
    審結）、大亨商行實際負責人丙○○（業經判決確定）及金
    銀島菸酒有限公司負責人蕭靖紘（業經判決確定）合作，共
    同基於常業詐欺、常業重利之犯意聯絡及制作不實會計憑證
    之概括犯意聯絡，由黃秀瑤、葉錦龍、黃全良、施文宗、黃
    詩潔、洪月葉、宋秋霖、蕭靖紘、項秀夫及丙○○提供如上
    所述之公司行號、簽帳單及刷卡所需資料予己○○，於如附
    表二所示時地，以如附表二所示約定方式，共同從事登記範
    圍以外業務之「假消費、真借款」刷卡借貸業務。且黃秀瑤
    、葉錦龍、黃全良、施文宗、黃詩潔、洪月葉、宋狄霖、蕭
    靖紘、項秀夫及丙○○均係商號負責人，均為商業會計法所
    稱商業負責人，為從事業務之人，亦均明知公司行號與聯合
    信用卡處理中心簽訂特約商店合約，應以實際消費之簽帳單
    向發卡銀行請款，己○○竟基於與其等共同制作不實之消費
    簽帳單以持向發卡銀行請款之犯意聯絡，而邱珠茹（業經判
    決確定）於85年5月間因向己○○刷卡借款而結識己○○，
    竟以5萬元之代價，將登記其妻葉仁美名義之「陽光酒店」
    （即玟玲冰果室）商號、刷卡機及簽帳單等從事刷卡交易所
    需物品及資料提供予己○○使用，幫助己○○從事上開「假
    消費、真借款」業務。另己○○因本身有時欠缺資金放款，
    乃與亦從事上開信用卡借款業務之邱燕玉（係由不詳其真實
    姓名之孫振華引介，業經判決確定）及丁○○（業經判決確
    定）取得聯繫，共同從事「假消費、真借款」之業務，其中
    邱燕玉以綺娜專業美容沙龍及太昱堂精品店商號、丁○○以
    氣質非凡服飾店、江典蓉精品服飾店商號從事「假消費、真
    借款」業務，於借款人前來向己○○借款時，若己○○欠缺
    資金，即電請邱燕玉及丁○○派人攜款前來接洽信用卡借款
    事宜，其方式亦係制作不實之商號消費簽帳單，交由持卡借
    款人簽名後，即以刷卡金額85%充作借款金額而由己○○轉
    交現金予借款人，旋邱燕玉、丁○○即將該不實簽帳單彙送
    發卡銀行請款，致發卡銀行陷於錯誤而依刷卡金額付款，足
    以生損害於發卡銀行，己○○則可獲得借款人刷卡金額2.5%
    之利潤。林盧峰（業經判決確定）係高逸顧問有限公司職員
    ，明知己○○係以上述「假消費、真借款」之方式，從事信
    用卡借款業務，竟意圖為自己不法所有，連續多次介紹急需
    用錢者至臺北縣土城市○○路○段105巷3號8樓己○○處刷卡
    借款，每次可獲取刷卡金額2.5%之不法利益。甲○○（曾因
    侵占罪及詐欺罪，於85年10月3日經臺灣板橋地方法院以85
    年度易字320號，分處有期徒刑3月及6月，並定其應執行為
    有期徒刑7月，於87年1月11日縮刑期滿執行完畢，未構成累
    犯）在臺北縣永和市○○路○段267號經營小客車租賃業務，
    明知己○○借用他人商號之名義從事「假消費、真借款」之
    刷卡借款業務，竟與己○○共同基於上揭犯意聯絡，介紹客
    戶李徐平、盧璿旭等人向己○○以「假消費、真借貸」之方
    式刷卡貸取借款，金額款項均由甲○○交付借款人。己○○
    所為之刷卡借款明細如附表三所示。
三、己○○另與丁○○、甲○○共同基於行使偽造私文書之概括
    犯意聯絡，因見發卡銀行審核發給信用卡使用，需檢附上一
    年度公司行號發給之薪資扣繳憑單等資力證明始易於核准申
    請，己○○即於84年9月間，請孟繁寶設計出可套印於扣繳
    憑單上之程式，孟繁寶原不知係用於偽造扣繳憑單之私文書
    之用，於事後知悉仍基於幫助己○○犯行使偽造私文書之犯
    意，為己○○修改及維修此一程式，幫助己○○偽造不實之
    扣繳憑單，以供販售予客戶持以向銀行申請信用卡。己○○
    自斯時起，即陸續在報上刊登廣告，招徠謝仁昌（另行審結
    ）、陳松壽、陳英煌（85年5月間購買偽造扣繳憑單）、陳
    雅芳、黃水樹（85年7月上旬向己○○購買偽造扣繳憑單）
    、黃金海、蔡淑慧、黃文順、葉仁美、葉錦龍（係請己○○
    偽造其弟葉建宏之薪資扣繳憑單）、施梅櫻、洪芹菜、許欣
    怡、陳麗雲、白吳秀孃、吳楊瑾、吳阿聰（係請己○○制作
    其妻李罔市之不實扣繳憑單）、游美雲、張春華、武兆民、
    吳錫恩、李旻宴、及莊振文（以上22人業經判決確定）暨翟
    守義、蘇新三、卓有榮、及冒名林宗南、林智成者（以上5
    人另行審結）等人，或親至臺北縣土城市○○路○段105巷3
    號8樓，或以郵寄方式，提供身分證影本予己○○，與己○○共同基於行使偽造私文書之犯意聯絡，由己○○制作如附
    表四所示不實內容之薪資所得扣繳憑單後交付，代價每份3
    千元，並由黃水樹、黃文順、黃金海、葉仁美、翟守義、蘇
    新三、武兆民、施梅櫻、洪芹菜、張春華、莊振文、許欣怡
    、陳麗雲、李旻晏、蔡淑慧（係透過李旻晏而購買不實之薪
    資扣繳憑單）、卓有榮、白吳秀孃、吳楊瑾、吳錫恩、吳阿
    聰、游美雲及冒名林宗南、林智成者，持以向發卡銀行申請
    信用卡使用。另戊○○（業已死亡，而為公訴不受理）於85
    年5月間帶同其妻李彩珠（已判決確定）前往丙○○處，經
    由丙○○介紹，提供身分證影本予己○○，與己○○共同基
    於偽造私文書之犯意聯絡，以每份3千元代價，向己○○購
    買偽造李彩珠任職於翔天企業有限公司之不實薪資扣繳憑單
    ，惟李彩珠尚未持向銀行申請信用卡。甲○○則自85年1月
    間起介紹盧璿旭、林仁誠、徐平、沈敏華、沈穎華、吳仲珀
    、施梅櫻及廖孟德（廖孟德係與施梅櫻共同基於犯意聯絡）
    ，向己○○購買不實之薪資扣繳憑單，其中沈穎華係為其夫
    李俊龍購買偽造之扣繳憑單，吳仲珀係購買其妻吳陳招英之
    不實薪資扣繳憑單，每份3千元，再由各人填寫好信用卡申
    請書後，交由甲○○代向發卡銀行申請發給信用卡，約定若
    信用卡發下，則應付給甲○○信用卡核准信用額度之十分之
    一。丁○○則自85年3月間起招攬王增加、桑和琪（更名為
    桑豪）、邱憶明、李雲淨、何昆明（以上5人業經判決確定
    ）、侯明宗（另行審結）購買不實之薪資扣繳憑單，每份50
    00元至7000元不等，每份自身獲取2000元之利潤。項秀夫另
    招徠許家華、王慧玲（以上2人業經判決確定）購買不實之
    扣繳憑單，許家華、王慧玲於85年6、7月間請項秀夫制作李
    皇毅、李佳薰不實之扣繳憑單，項秀夫再轉請己○○制作，
    後李皇毅之扣繳憑單未持以使用，許家華、王慧玲則持李佳
    薰之不實薪資扣繳憑單向發卡銀行申領信用卡使用。致多家
    銀行以為上開提出薪資扣繳憑單之申請人確有資力，而發給
    信用卡使用，足以生損害於扣繳憑單上所列之公司行號及發
    卡銀行審核發給信用卡使用之正確性。另林志成（業經判決
    確定）於85年7月間，因客戶楊勝傑（業經判決確定）欲申
    請信用卡使用，乃與楊勝傑、己○○共同基於行使偽造私文
    書之犯意聯絡，請己○○制作不實之薪資扣繳憑單，約明代
    價七千元，惟尚未以之提出於銀行申請。
四、己○○於85年間持劉明發、劉永翰請其代辦信用卡時留下之
    身分證，於上址公司內以不明地籍之土地及建物所有權狀影
    本變造成劉明發、劉永翰所有之土地及建物所有權狀影本，
    並基於同一常業詐欺之犯意，及同前行使偽造私文書之概括
    犯意，而以同一前述方法偽造劉明發、劉永翰分別在聯新發
    企業有限公司、翔非發企業有限公司任職之不實薪資扣繳憑
    單，持向花旗銀行申請信用卡，經花旗銀行核發信用卡後，
    旋基於同一行使偽造私文書之概括犯意，持該冒名申請之信
    用卡刷卡消費，而多次在簽帳單上偽簽劉永翰、劉明發署押
    ，偽造劉明發、劉永翰名義之簽帳單，持以交付特約商店店
    員刷卡消費購物，使特約商店店員誤以為己○○為持卡人本
    人或得持卡人同意使用該信用卡之人，而交付己○○所購買
    之物，足以生損害於劉永翰、劉明發、信用卡發卡銀行審核
    發卡之正確性、發卡銀行間簽帳交易安全及地政機關管理地
    籍之正確性。另己○○為代其妹劉秋雲（不知情）申請信用
    卡，乃偽造劉秋雲任職亨利香企業有限公司之不實薪資扣繳
    憑單，且將坐落臺北市○○區○○段一小段3868地號之土地
    及建物所有權狀之公文書上，蔡次祥所有名義變造為劉秋雲
    ，並受項秀夫（另行審結）之託，與之基於共同犯意聯絡，
    將坐落臺北縣土城市○○段員林小段399之2地號土地及建物
    之房地所有權狀之公文書上，陳茂榮所有名義變造為黃美卿
    ，均足以生損害於地政機關管理地籍之正確性。又於85年7
    月間至臺北縣中和市○○路委請不知情之刻印者偽刻臺灣銀
    行、合作金庫、花蓮企銀、臺北企銀、華南銀行及上海銀行
    等多家銀行之代收稅款章，足以生損害於臺灣銀行、合作金
    庫、花蓮企銀、華南銀行、臺北企銀及上海銀行等多家銀行
    。並與林志成共同基於偽造私文書犯意之聯絡，冒用楊勝傑
    名義，偽造楊勝傑84年地價稅繳款書、85年度房屋稅繳款書
    ，並以上揭偽刻之臺灣銀行松江分行、臺北企銀內湖分行代
    收稅章盜蓋於上開偽造之地價稅繳款書、房屋稅繳款書上，
    欲持向銀行申請貸款使用，足以生損害於稅捐機關及臺灣銀
    行松江分行、臺北企銀內湖分行。
五、嗣於85年7月19日孟繁寶向法務部調查局北部地區機動小組
    自首其犯行，而佈線追查，於85年7月25日搜索己○○臺北
    縣土城市○○路○段105巷3號6樓及8樓、丁○○臺北縣中和
    市○○路○段94號5樓、葉錦龍臺北縣板橋市○○街158巷4
    號、4之1號及臺北縣三重市○○路○段609巷10號地下樓D區
    41號、宋狄霖臺北市○○○路○段77之1號3樓、黃詩潔臺北
    縣永和市○○路541號2樓、55號8樓及453號2樓而查獲如附
    表五所示之物。於85年9月10日，搜索甲○○在臺北縣永和
    市○○路○段267號處所；扣得如附表六所示之物。而於85
    年7月25日搜索己○○住處時恰有陳瑞濱前往刷卡借款，正
    由陳明涵為其刷卡借款時，為檢察官率同法務部調查局北部
    地區機動小組調查員當場查獲，旋復有林盧峰持前開林志成
    委由己○○偽造之楊勝傑之扣繳憑單及偽造之地價稅繳款書
    、房屋稅繳款書前來，均被當場逮獲。
六、案經法務部調查局北部地區機動小組移送及臺灣板橋地方法
    院檢察署檢察官自動檢舉偵查起訴暨移送併辦。
    理  由
壹、己○○、甲○○部分：
一、訊據上訴人即被告己○○否認有上揭開設地下錢莊以獲取重
    利犯行，辯稱：伊只有從事信用卡借款，並無經營身分證借
    款之業務云云，惟查被告己○○於偵查時供承：伊除了信用
    卡放貸以外，亦偶有從事小額放貸之融資行為，這種小額融
    資伊均要求客戶簽立本票並留下身分證作為償債保證，利息
    計算每萬元10天利息1500元等語（見85年度偵字第14447號
    卷一第36頁、第37頁、第187頁），嗣於原審法院調查時復
    供承：因刷卡額度不夠，如附表一上所示之人就借現金，有
    的用支票，有的用支票（應係本票之誤），第一筆3萬5千元
    ，實際支付2萬8千元，率10，... 利息每日200元，利潤7千
    元，本票是開借款金額的3倍，鄭懷明部分，每萬元每日100
    元（見原審卷三第189頁），而證人黃水樹於偵查時亦證稱
    伊於85年7月11日有以身分證向劉貴州（己○○）借款2萬元
    ，期限10天，利息4千元，劉貴州要伊開6萬元之本票擔保等
    語（見同上偵字第14447號卷二第250頁背面），並有附表一
    之借款名冊在卷可考，而查被告己○○以每向其借貸1萬元
    ，每日利息100元至200元不等，每10日為1期，利息為1千元
    至2千元，每月利息即高達3千元至6千元之多，衡諸一般借
    貸之利息，顯有特殊之超額，自屬重利無訛，而一般以如此
    高額利率向被告己○○借貸款項之人，顯係急迫需款週轉，
    自不得不接受如此高額之利息，被告己○○嗣後翻異前供否
    認有上揭重利犯行，自屬卸責之詞，殊無足採，被告己○○
    此部分重利犯行事證明確，洵堪認定。
二、上揭被告己○○與附表二、三所示丙○○等人所經營之大亨
    商行等商號合作，利用無實際消費行為之「假消費、真借款
    」，而以刷卡借款之方式借款與如附表三所載之客戶，由客
    戶拿取刷卡金額之85%，而其餘15%歸被告己○○及合作之商
    號朋分等事實，業據被告己○○迭於調查局北部地區機動小
    組調查時及偵審時供承不諱在卷，而同案被告葉錦龍（親子
    世界、荖鴻昇雜貨店、錦龍Ｋ金藝品店、錦龍Ｋ金藝品三重
    店實際負責人）於調查局調查時、偵查中及原審法院審理時
    迭次供承提供其所經營之親子世界、荖鴻昇雜貨店、錦龍Ｋ
    金藝品店、錦龍Ｋ金藝品三重店等商號名義、簽帳單及刷卡
    所需資料予被告己○○從事「假消費、真借款」刷卡借貸業
    務等事實（見同上偵字第14447號卷一第54頁至第58頁）。
    同案被告宋狄霖（宙盟資訊有限公司負責人）於調查局調查
    時供承：於84年8月2日與友人合設宙盟資訊有限公司任負責
    人迄今，85年1月至4月間，劉貴州辦理信用卡放款業務，曾
    使用本公司簽帳之商號，大約在85年1月間，劉貴州向伊詢
    問本公司有無接受信用卡簽帳，伊答稱有後，劉貴州向伊表
    示其正在經營信用卡借款業務，希望與伊合作，想借用本公
    司名義做為其客戶刷卡之商店，當時劉貴州有講明，以客戶
    刷卡金額之15%做為利潤，而15%的利潤中，劉貴州占5%，宙
    盟公司占10%，但實際上向劉貴州借款之客戶並未到本公司
    刷卡，而是由劉貴州將刷完之簽帳單及明細分類帳不定時的
    郵寄給伊，再由伊向聯合信用卡處理中心請款，俟款項請下
    來後，伊則會依劉貴州的通知將應付給劉貴州的款項電匯或
    交付劉貴州囑託之小弟帶回。扣案之信用卡簽帳單、請款單
    等，都是劉貴州的客戶刷卡的簽帳單，經劉貴州填妥後寄給
    伊，再由伊向聯合信用卡處理中心請款。扣案之明細分類帳
    ，係劉貴州交給伊做為對帳用等語，嗣於85年7月25日偵查
    中亦供承：是劉貴州從事刷卡借款業務，向伊借用刷卡機刷
    卡，自85年1月下旬起借用到85年4月初止，有時他到伊公司
    刷卡，伊的刷卡機也會讓他帶回使用，劉貴州借用伊公司名
    義做為客戶刷卡借款之商店，劉貴州借款予刷卡人後，由伊
    向刷卡銀行請款，再把錢交給劉貴州，伊獲得刷卡金額的10
    %，劉貴州向客戶收取15%左右的利潤，事實上刷卡人未到公
    司交易消費等語（見同上偵字第14447號卷一第51頁至第53
    頁、第85頁）﹔而同案被告黃詩潔（元和企業社及捷智企業
    社負責人）於85年7月25日調查局調查時供承：於80年10月
    間申請設立捷智企業社，由伊擔任負責人，82年間歇業，於
    83年7月申請設立元和企業社，原本由伊擔任負責人，數月
    後改登記先生劉道明為負責人迄今。83年間劉貴州向伊借用
    捷智、元和企業社的營利事業登記證與伊本人的身分證影本
    ，向聯合信用卡處理中心申請成為特約商店，但並未使用，
    直到85年3月間劉貴州又向伊表示他在經營信用卡貸款，需
    要用到捷智、元和企業社信用卡特約店，以利款項的核撥，
    當時劉貴州因經濟狀況不好而答應，以後劉貴州開始以捷智
    、元和企業社信用卡特約店，從事信用卡貸款的生意。發卡
    銀行是在扣除2.5%手續費後，將刷卡金額匯入伊在第一商業
    銀行帳號內，再由伊提出以匯款或現金交付的方式交給劉貴
    州。劉貴州事前曾允諾要支付銀行核撥款項的3.5%作為酬勞
    等語（見同上偵字第14447號卷一第65頁至第69頁）。又同
    案被告丙○○（大亨商行負責人）於調查局調查時供承：「
    丁○○開設氣質非凡時裝有限公司，劉貴州開設亨利香有限
    公司均為渠等所開設之行號，其營業買賣亦為虛假，渠等亦
    以假刷卡、真借款的方式獲取不法利益，由於劉貴州、丁○○從事假刷卡的行為需要資金週轉，因此至今我借給該二人
    約新台幣數十萬元，渠等則以簽借本票的方式質押在我這邊
    ，丁○○、劉貴州招攬客戶假刷卡後，將刷卡金額的70%至
    80%給予客戶作為客戶的詐財所得，自行留用12%至17%作為
    利潤後，再將刷卡金額的3%支付我作為利息所得，至於客戶
    假刷卡的簽單，請款則由徐女、劉某二人自行向刷卡中心或
    銀行請款」、「001至004（指扣押物）是我從事前開業務的
    收入帳本，有日誌簿、支票日曆簿、假刷卡收入帳及我與劉
    貴州等人之對帳單；004之1至004之3是大亨商行與大來卡公
    司、運通卡公司、聯合信用卡中心簽約書；005是劉貴州、
    丁○○二人向我借款所質押的本票；007是虛設行號開給本
    人的薪資扣繳憑單及光影魔術電腦公司之存摺；008之1至00
    8之4是前開虛設行號所開出的刷卡單；009之1至009之3是前
    開虛設行號的空白刷單；010之1至010之2是前開虛設行號所
    開出之刷卡單後，向刷卡中心請求付款之請款單；011是虛
    設行號光影魔術電腦公司為掩飾其假刷卡之事實，而開立沒
    有實際交易行為的發票」等語（見同上偵字第14447號卷第
    47頁至第50頁）﹔嗣於偵查中復供承：「我有將大亨商行借
    給劉某從事刷卡借款業務，85年2月起借給他（指己○○）
    ，他是讓持卡人刷卡借款，只交付刷卡金額的一部分，餘為
    利潤，不定期會把利潤分給我，我獲得的利潤是3.5%或2.5%
    不等，我在大亨商行也做刷卡借款業務都是劉貴州介紹來的
    客人，客人來後，表明要借錢，我告知要扣除10%，交付90%
    的金額給客戶，沒有實際交易。一個星期後，我就向發卡銀
    行請款」等語（見同上偵字第14447號卷第94頁至第96頁）
    。另同案被告洪月葉（穎之坊花苑負責人）於調查局調查時
    供承：「穎之坊花苑申請成為信用卡特約店後，劉貴州即向
    我借用刷卡機拿到他家（土城市○○路）從事信用卡借款之
    業務，並由劉貴州向信用卡中心請款，請到的款項先匯入我
    合庫仁愛支庫帳戶中，再由劉貴州通知我將請款的錢匯回華
    銀帳戶中，後來覺得劉貴州的刷卡金額太高，故我向他取回
    刷卡機，並與聯合信用卡中心解約」、「劉貴州向我借穎之
    坊花苑刷卡機時，有表示每筆要分給我刷卡金額的3.5%，但
    營業稅由我負擔，後來我覺得不對，就向他取回刷卡機，並
    與聯合信用卡中心解約」、「穎之坊花苑所有刷卡紀錄均是
    劉貴州使用，並無客戶到穎之坊花苑消費過」等語，嗣於原
    審法院審理中復供承有交付刷卡機、簽帳單等資料供己○○
    使用之事實，且被告己○○並不否認附表三所示，自85年4
    月11日起至同年月29日，穎之坊花苑之8筆刷卡借款紀錄係
    其所為。又同案被告邱燕玉及丁○○分別提供綺娜專業美容
    沙龍、太昱堂精品店及氣質非凡服飾店等商號名義之刷卡機
    予被告己○○從事「假消費、真借款」刷卡借款業務，其間
    被告丁○○並介紹客戶向被告己○○以「假消費、真借款」
    方式刷卡借款，邱燕玉及丁○○因而與被告己○○共犯此部
    份犯行，並均經原審判處罪刑確定。另同案被告林盧峰於調
    查局調查時供承：伊自85年4月間進入胞兄林志成開設之高
    逸企管財務顧問有限公司任業務專員迄今，主要係為客戶申
    辦信用卡業務，是以自85年4月迄今，曾應客戶要求引介過
    三、四位客戶向劉貴州以假交易虛偽的信用卡刷卡方式借款
    ，劉貴州會於每次借款完畢時，以現金支付所借金額之2.5%
    ，作為本公司之佣金等語（見同上偵字第14447號卷一第28
    頁），而同案被告林志成於調查局調查時供承伊公司曾介紹
    一、二十人向劉貴州刷卡借款，伊公司業務員林盧峰亦有介
    紹客戶向劉貴州刷卡借款等語（見同上偵字第14447號卷一
    第43頁至第47頁）﹔而同案被告黃全良及施文宗（金法輪文
    物社、新生活時報股份有限公司及生活週社負責人）於調查
    局調查時及偵查中亦均供承有提供金法輪文物社、新生活時
    報股份有限公司及生活週社等商號名義、簽帳單及刷卡所需
    資料予被告己○○從事「假消費、真借款」刷卡借款業務等
    語（見同上偵字第14447號卷二第286頁、第314頁背面及第
    330頁至第332頁）。另被告己○○委請同案被告孟繁寶設計
    一套供其彙整「假消費、真借款」刷卡借款業務資料，以利
    與各該商號合作並朋分利潤之用等情，亦據同案被告孟繁寶
    迭於調查局調查時、偵查中及原審法院審理時供承在卷，孟
    繁寶並因幫助被告己○○犯此部份犯行，而經原審判處罪刑
    確定﹔此外並有附表五之（一）、（三）至（六）所示物品
    扣案及附表三所載刷卡對帳資料明細表在卷可參，至被告己○○於本院上訴審審理時雖供稱伊係介紹客戶向各該商號刷
    卡借款云云，然查被告己○○係以葉錦龍等人所提供之親子
    世界等商號名義，而實際從事「假消費、真借款」刷卡借款
    業務，以從中牟取利益，已如前述，且查被告己○○於本院
    上訴審調查時另供稱刷卡借錢之地點有時在商店，有時在伊
    住處，而客戶借的錢有時由伊先墊等語（見本院上訴審卷二
    第80頁），被告己○○若僅係單純介紹客戶向商號刷卡借款
    ，何以客戶在其住處刷卡借款，並由被告己○○交付客戶所
    借貸之款項，是被告己○○就此所辯，要屬避重就輕之詞，
    顯無足採，另查同案被告陳明涵雖否認有參與被告己○○之
    上揭犯行，辯稱：伊當時是在賣香雞排，且患癌症，並無參
    與本件行為，只是己○○不在時，偶爾幫忙接待客人云云，
    惟查，陳明涵於偵查中供稱：劉貴州是84年7月間起經營信
    用卡借款，伊則自85年1月間開始參與，其方式係在報紙上
    刊登廣告，以電話0000000為聯絡工具，而以購物消費名義
    吸引不特定人來刷卡借款，借款人會持卡來，先以電話詢問
    ，我們會告知刷卡以85折算，以現金支付持卡人，地點在臺
    北縣土城市○○路○段105巷3號8樓，一星期後可向銀行請款
    等語，而被告己○○亦坦承有於上揭時地在其臺北縣土城明
    德路1段105巷3號6樓及8樓處從事「假消費、真借款」業務
    等語，且查經檢察官率同法務部調查局北部地區機動小組於
    85年7月25日前往該臺北縣土城市○○路○段105巷3號6樓、8
    樓搜索時，適有陳瑞濱前往刷卡借款，經當場查獲陳明涵正
    為陳瑞濱刷卡借款，陳明涵嗣後翻異前供否認參與本件犯行
    ，要屬卸責之詞，委無足取。邱珠茹於85年5月間，依被告
    己○○要求，提供以其妻葉仁美名義登記之「陽光酒店」即
    玟玲冰果室）商號名義、刷卡機及簽帳單等從事刷卡交易所
    需物品及資料予己○○從事「假消費、真借款」刷卡借款業
    務，並就每筆刷卡金額從中獲取3.5%之利潤等情，迭據邱珠
    茹於調查局調查時、偵查時及原審法院審理中供承明確在卷
    ，並經被告己○○供述在卷。同案被告蕭靖紘雖於本院前審
    否認有上揭犯行，辯稱：於85年1、2月間在桃園縣大溪鎮○○路85號金銀島煙酒有限公司內，洪宗迎跟伊太太借用刷卡
    機說要做飲水機生意，經伊同意而借給他，後來知道他做刷
    卡借款的事，跟他要回，他遲遲不肯交還，伊並未參與本件
    「假消費、真借款」犯行云云，惟查證人洪宗迎於本院上訴
    審調查時證稱伊並無於85年1、2月間在桃園縣大溪鎮○○路
    85號金銀島煙酒有限公司內，向蕭靖紘借用金銀島煙酒有限
    公司名義之刷卡機使用等語（見本院上訴審卷二第85頁），
    且查蕭靖紘於原審法院審理之初供稱：「我在桃園大溪慈湖
    路85號開金銀島菸酒公司，起初他（指劉貴州）有跟我買酒
    ，後來劉貴州說要幫我們刷卡賣酒，我就拿端末機過去給劉
    貴州，而之前他幫我賣酒，我有開發票給他，後來他說客戶
    要刷卡，也要買，我就答應把刷卡機給他，他說要貼我3.5%
    ，後來我太太說他刷卡金額相當大，我問我太太他拿的酒有
    沒有那麼多，我太太說沒有，覺得很奇怪，後來我把刷卡機
    要回來」等語，就其所經營之金銀島菸酒公司名義刷卡機究
    借予何人，先後供述不一，而依附表三所載，被告己○○有
    以金銀島菸酒公司名義刷卡機從事「假消費、真借款」刷卡
    借款業務，且依被告己○○於調查局調查時供承亨利香公司
    之「商店名單」，乃其經營信用卡借款時，供其客戶刷卡借
    款之信用卡特約商店名單，其中金銀島公司由蕭先生提供等
    語，嗣於偵查時供承：金銀島是蕭先生提供的等語（見同上
    偵字第14447號卷一第189頁、第195頁），而於原審法院調
    查時復供承：與伊配合刷卡借款的商家有葉錦龍、黃全良、
    洪月葉、宋狄霖、蕭嘉煌、丙○○等人的商家，…蕭嘉煌有
    拿利潤，…和伊合作的特約商店，借刷卡機給伊時都知道是
    要辦理刷卡借款，因為這牽涉錢的問題，要用他們商號的帳
    戶向銀行請款，他們沒有不知道的等語（見原審卷85年12月
    20日、85年12月13日、90年8月16日訊問筆錄），而附表三
    所列刷卡借款明細表中，以金銀島煙酒公司名義自85年3月
    28日起至同年4月30日止，在短短34日內，刷卡筆數即高達
    101筆，刷卡金額共達2百餘萬元，依蕭靖紘上揭所述被告己○○並無實際拿那麼多酒，是蕭靖紘當知悉被告己○○係以
    其「金銀島菸酒公司」名義之刷卡機從事「假消費、真借款
    」刷卡借款業務。至蕭靖紘於本院上訴審調查時雖提出其與
    洪宗迎、洪月葉二人見面之對話錄音內容，欲以之證明「洪
    月葉為免其弟洪宗迎涉案，而以每月提供四萬元之代價要被
    告蕭靖紘頂罪」之情，就此洪月葉於本院上訴審調查時供承
    有與洪宗迎及蕭靖紘二人在臺北市○○路○段108巷1號「108
    廚房」見面之事實，惟否認如蕭靖紘所述係為免其弟洪宗迎
    涉案，而以每月提供四萬元之代價予蕭靖紘要求頂罪一事而
    見面，並以因大家都涉案只是見面聊天而已（見本院上訴審
    卷二第111頁），且依卷附蕭靖紘所提出之該次會面對話之
    錄音譯文內容，並無提及如蕭靖紘所述要求其頂罪之事（見
    本院上訴審卷二第58頁），是蕭靖紘有參與上揭犯行而為共
    犯，亦堪認定。查公司行號與聯合信用卡處理中心簽訂特約
    商店合約，應以實際消費之簽帳單向發卡銀行請款，本件各
    該商號與借款之客戶間實際並無消費行為，發卡銀行本無依
    該刷卡消費金額付款予各該商號之義務，詎被告己○○竟以
    「假消費、真借款」方式刷卡借款，使各發卡銀行陷於錯誤
    而依刷卡金額付款予各該商號，顯係出於詐欺之犯意為詐欺
    之犯行，而查被告己○○從事此「假消費、真借款」之刷卡
    借款業務，刷卡借款者僅拿取刷卡金額的85%，餘歸被告己○○及提供特約商號者，被告己○○並隨即將該不實簽帳單
    彙送發卡銀行請款，於此短暫時日內竟即獲得如此高額利息
    ，衡諸一般債務之利息，顯有特殊之超額，自屬重利，被告
    己○○此部份犯行，事證明確，亦堪認定。
三、訊據上訴人即被告甲○○供承伊在臺北縣永和市○○路○段
    267號經營小客車租賃業務，於85年間起，有以尚未經申請
    設立登記之「聯邦專業貸款公司」名義對外刊登廣告，代客
    辦理申領銀行支票及貸款業務（此部分已判決確定）等事實
    ，惟以僅係介紹客戶給己○○，並不知己○○如何出借款項
    等語為辯，惟查被告甲○○迭於調查局調查時、偵查中及原
    審法院審理中即迭次供承有介紹客戶予被告己○○從事「假
    消費、真借款」之刷卡借款業務之事實，於偵查中並供承伊
    幫盧璿旭將資料轉給劉貴州代辦信用卡，在85年7月間盧璿
    旭取得信用卡後，伊介紹其向劉貴州刷卡借款，由伊派員向
    劉貴州刷卡借款後，在伊事務所由伊本人交給盧某，且知道
    盧璿旭與劉貴州間並無實際消費行為等語（見同上偵字第14
    447號卷一第335頁），而證人盧璿旭於調查局調查時及偵查
    中證稱：85年7月間，甲○○說可以用信用卡刷卡借款方式
    借錢，伊就將信用卡交給甲○○，向「陽光酒店」刷卡6萬2
    千元，而由甲○○交付現金4萬4千元，實際上並無消費等語
    （見同上偵字第14447號卷一第269頁、第290頁背面、第291
    頁），並有如附表六所示之物品扣案可佐，至於己○○於本
    院審理中雖證稱被告甲○○並未介紹客戶向其刷卡借款及收
    取傭金云云，顯然係迴護被告甲○○之詞，亦不足據以推翻
    前開不利之事證。是被告甲○○嗣後翻異前詞否認此部份犯
    行，要屬避重就輕之詞，委無足取，被告甲○○此部份犯行
    事證明確，足以認定。
四、訊據被告己○○陳稱係由孟繁寶以電腦製作不實之扣繳憑單
    ，並以之販售他人據以向發卡銀行申請信用卡，而從中獲取
    利益等事實，並辯稱與其無關。而訊據被告甲○○否認有行
    使偽造私文書犯行，辯稱：伊只是單純介紹客戶予己○○辦
    理信用卡，並不知己○○所提供之扣繳憑單係偽造的云云。
    惟查：
  (一)上揭被告己○○委請同案被告孟繁寶設計可套印於扣繳憑單
    上之電腦程式，製作不實之扣繳憑單，並以報紙刊登廣告方
    式招攬同案被告黃水樹等人以每張3千元代價購買，供持以
    向銀行申請信用卡等情，業據被告己○○於調查局調查時、
    偵查中及原審法院審理中迭次供承明確在卷，而同案被告孟
    繁寶於調查局調查時供承：伊曾受僱劉貴州以按件計酬之方
    式，幫其設計電腦程式，劉貴州有登報對外招攬客戶為一些
    無法依正常申請信用卡的人士代為偽造他們的所得稅扣繳憑
    單等資力證明，藉以向銀行申請信用卡等語，嗣於偵查中亦
    供承：84年8月間伊住在向劉貴州承租之臺北縣土城市○○
    路○段105巷3號8樓，劉貴州要伊幫他設計軟體程式，按件計
    酬，在84年8、9月間他要伊設計一套可以套印在各類所得扣
    繳憑單上之電腦程式等語，孟繁寶並因幫助被告己○○犯此
    部份犯行，經原審判處罪刑確定﹔而同案被告黃水樹於85年
    8月6日調查局調查時供承：伊雖在欣欣企業有限公司做事，
    但公司並未替伊申報，故該份扣繳憑單內容並不實在，因在
    85年7月上旬，伊向劉貴州表示剛買房子需要用錢，請劉貴
    州幫忙，渠表示可代我向美國商業銀行貸款20萬元，但需要
    伊的扣繳憑單，要伊將個人資料及公司資料給他，他並表示
    若有人向欣欣公司查問，要公司按扣繳憑單內容回答，故此
    份扣繳憑單應係偽造的等語，嗣於85年8月27日偵查中亦供
    承：劉貴州表示可幫伊找人辦美國銀行貸款20萬元，所以為
    伊偽造扣繳憑單，代價是貸款額度的一成，欣欣公司的資料
    是伊提供的，公司實際上未給我扣繳憑單等語（見同上偵字
    第14447號卷二第246頁至第248頁、第251頁），並有偽造之
    欣欣企業有限公司之扣繳憑單一件附卷可稽。又同案被告張
    春華於調查局調查時、偵查中及原審法院審理中供承有以3
    、4千元之代價請劉貴州製作津丰企業股份有限公司之薪資
    所得扣繳憑單，並持向中國信託、花旗及渣打等銀行申請信
    用卡使用之事實，並有津丰企業股份有限公司薪資所得扣繳
    憑單一件附卷可憑。而同案被告蔡淑慧於偵查中坦承有於上
    揭時地委請被告己○○製作不實扣繳憑單，且未在哈燕有限
    公司工作之事實，並有偽造之哈燕有限公司薪資扣繳憑單在
    卷可稽。又同案被告丁○○供承曾介紹王增加、桑和琪向被
    告己○○購買偽造之扣繳憑單之事實，而同案被告王增加於
    85 年8月15日調查局調查時及偵查時均供承：85年5、6月間
    ，丁○○向伊表示可代辦信用卡，伊告以無法提供薪資扣繳
    憑單，丁○○表示只需付款7千元，即可辦妥，伊付清款項
    後，隔約2、3個禮拜，丁○○即來電請伊過去並交付一張「
    速達印刷有限公司」之扣繳憑單，伊即依指示向花旗銀行申
    請信用卡使用迄今；伊在85年7月23日曾介紹侯明宗請丁○○代辦信用卡等語，並有扣繳憑單、簽帳單在卷可參（見同
    上偵字第14447號卷一第282頁至第284頁、第295頁及同上偵
    字第15531號卷第8頁、第18頁、第37頁）﹔而同案被告桑和
    琪於85年10月14日偵查中供承：伊在85年4月間到臺北縣中
    和市○○路找丁○○代辦信用卡，丁○○說要先給她3千元
    辦扣繳憑單，申請時附在申請書，之後有向中國信託及花旗
    銀行申請信用卡等語（見同上偵字第14447號卷三第59頁）
    ，並有各該偽造之扣繳憑單及信用卡申請書等在卷為證﹔另
    同案被告何昆明亦供承有透過丁○○向被告己○○購買不實
    扣繳憑單之事實，並有偽造之冠樺企業有限公司薪資所得扣
    繳憑單在卷可憑；而同案被告丁○○因與被告己○○共犯此
    部份行使偽造私文書犯行，亦經原審法院判處罪刑確定。至
    同案被告戊○○偵查中復供承：伊於85年5月間找劉貴州、
    丙○○，以每張3千元之代價，購買6張虛偽的扣繳憑單，其
    中本人與朋友陳松壽、侄子陳昭堂三人，係以9千元代價向
    劉貴州購買3張虛偽的薪資扣繳憑單，另帶同妻子李彩珠、
    結拜弟弟陳英煌、姪女陳雅芳至中和新生街，以9千元代價
    向丙○○購買三張虛偽的扣繳憑單等語（見同上偵字第1444
    7號卷二第297頁），同案被告陳英煌亦於偵查中供承並未在
    夢湘企業有限公司任職，而曾前往上址向被告己○○購買不
    實薪資扣繳憑單等事實，復有以陳英煌名義之夢湘企業有限
    公司薪資扣繳憑單、以李彩珠、陳雅芳名義之偽造翔天企業
    有限公司薪資扣繳憑單等偽造薪資扣繳憑單在卷可憑。另同
    案被告林志成於調查局調查時供稱：「乙位名叫楊勝傑的客
    戶給我要辦理申請信用卡，但因為楊某僅能提供身分證影本
    ，而無其他資力證明，我乃問劉貴州是否能夠提供，劉某表
    示可以做看看，開價7千元，…我提供楊勝傑的身分證影本
    、戶籍住址、所得稅扣繳申報單位千鵬藝花，地址臺北縣永
    和市○○路649號，扣繳義務人梁雲峰等資料予劉貴州，並
    有告訴楊勝傑，若能幫他提供資力證明以辦理信用卡申請，
    應付費用為7千元，本公司代辦信用卡申請則收費3千元」等
    語，於偵查中復供稱：「楊勝傑要我幫他辦信用卡，但他只
    能提供身分證，我就與劉某聯絡，請他提供資力證明，他說
    可試試看，時間是一星期前（按即85年7月間），前天劉某
    表示做好了，我叫林盧峰去取回，取回後我發現扣繳稅額是
    零，房屋稅籍欄空白，一看就知是假的，所以我叫林盧峰於
    今日送回，當時劉貴州開價7千元，但還未付款，我提供楊
    勝傑的身分證影本、戶籍資料、扣繳人千鵬藝花的資料，並
    告訴楊勝傑申請信用卡一張3千元，偽造資力證明7千元，本
    來打算送銀行，但發現資料有問題所以未送，楊某6 年前曾
    被列為拒絕往來戶，無法申請信用卡，近日楊某的公司行號
    剛成立，尚不能申請信用卡，所以他請我幫忙，偽造資力證
    明」等語（見同上偵字第14447號卷一第45頁、第46 頁、第
    90頁、第91頁、第193頁），嗣於原審法院審理中亦為相同
    之供述。而依附表四所載被告己○○所制作黃金海、武兆民
    、吳錫恩及李旻宴分別在穩湘企業有限公司、達鴻有限公司
    、強東企業有限公司及謹管企業有限公司任職之薪資扣繳憑
    單，惟依同案被告黃金海、武兆民、吳錫恩及李旻宴分別於
    調查局調查時、偵查中及原審法院審理中均供承並未在穩湘
    企業有限公司、達鴻有限公司、強東企業有限公司及謹管企
    業有限公司任職之事實，而黃金海、武兆民、吳錫恩及李旻
    宴等人並因持偽造之薪資扣繳憑單充以為資力證明向銀行申
    請信用卡而犯行使偽造私文書犯行，均經原審判處罪刑確定
    。且若如被告己○○所辯僅係單純介紹客戶向被告孟繁寶購
    買不實之扣繳憑單，而未執該等偽造之扣繳憑單代客戶向銀
    行申請信用卡，何以上揭黃水樹、丁○○、張春華等人並未
    言及係向孟繁寶購買該不實之薪資扣繳憑單，而被告甲○○
    並將盧璿旭等人填妥之信用卡申請書連同身分資料交由被告
    己○○辦理，復並經檢察官率同調查局搜索時，自被告己○○上揭住處查獲如附表五（一）所示偽造資力證明資料影本
    、信用卡申請資料、資力證明書等物扣案可稽，是被告己○○事後翻異前供，要屬避重就輕之詞，亦顯無足採。莊振文
    於偵查時、原審法院審理中及本院審理中均供稱：有於85年
    間看報紙代辦信用卡廣告，以0000000電話與被告己○○聯
    絡，並經被告己○○指示攜帶身分證影本前往己○○住處，
    填妥信用卡申請書向中國信託銀行申請信用卡，約定代辦代
    價7千元，嗣並經中國信託銀行核發信用卡使用等語，而莊
    振文並自承知悉申請信用卡需很多證明，其除提供自身身分
    證影本外，並未提供薪資扣繳憑單及財力證明等資料，亦未
    曾在國倫企業有限公司任職之事實，惟依卷附莊振文所填寫
    之中國信託銀行信用卡申請書上，申請人職業欄竟填載任職
    「國倫企業有限公司課長，年資三年」，顯見莊振文於委請
    被告己○○代為申請信用卡時，即明知被告己○○所提供國
    倫企業有信公司名義之薪資扣繳憑單係屬偽造。至李彩珠於
    85年5月間，經由其夫戊○○帶同前往臺北縣中和市○○街
    ，向劉貴州以3千元代價購買在翔天企業有限公司任職之不
    實薪資扣繳憑單，並持以向銀行申請信用卡等情，已據戊○○於偵查時供承在卷，而李彩珠否認有在翔天企業有限公司
    任職，並有該以李彩珠名義制作之翔天企業有限公司薪資扣
    繳憑單在卷可憑，而查戊○○當時向被告己○○所購買之不
    實薪資扣繳憑單，連同李彩珠部分共計六張，並係為朋友陳
    松壽、姪子陳昭堂、姪女陳雅芳、乾弟弟陳英煌等人所購買
    ，而陳松壽等五人均供承有購買該不實之薪資扣繳憑單，且
    查李彩珠與戊○○誼屬夫妻，若戊○○未經李彩珠同意即擅
    自以李彩珠名義申請信用卡，戊○○既已坦承購買不實之薪
    資扣繳憑單據向銀行申請信用卡，又何須累及李彩珠，是戊○○上揭所述，應屬事實，而李彩珠嗣否認共同購買偽造之
    扣繳憑單係屬委責之詞，殊無足取。被告己○○偽造不實薪
    資扣繳憑單充為資力證明持向銀行申請信用卡，顯足以生損
    害於各該偽造之扣繳憑單上所列之公司行號及發卡銀行審核
    發給信用卡使用之正確性，被告己○○此部份犯行事證明確
    ，亦堪認定。
  (二)同案被告盧璿旭於85年8月15日於調查局調查時供承：「我
    於85年6月間亟需用錢，經由第四台廣告找上甲○○（聯邦
    代書，設於臺北縣永和市○○路○段267號），由甲○○幫我
    提供不實的薪資證明，根據本人的資料，偽造肇隆實業公司
    開立給本人的「各類所得扣繳憑單」，並據以向大眾、寶島
    、萬通、華信、聯邦、美商花旗、美商美國等銀行申請信用
    卡，有大眾、花旗、華信等銀行發給信用卡。85年7月間我
    向甲○○借貸，他指示我用假刷卡、真借款的方式就可借貸
    ，因此拿了大眾銀行信用卡給甲○○，甲○○則向陽光酒店
    、馬獅龍電腦量販店等公司刷卡，共刷了6萬2千元，但未實
    際購物，事後甲○○只支付本人4萬4千元」等語；而於偵查
    中亦為相同之供述，並供明「因為我沒有扣繳憑單，他（指
    甲○○）說要幫我偽造扣繳憑單，且刷卡借款的錢「是到永
    和市○○路○段267號向甲○○拿的」等語，並有扣繳憑單、
    申請書等可證（見同上偵字第14447號卷一第268頁至第270
    頁、第291頁），而被告甲○○於偵查時亦供承將盧璿旭交
    給伊代辦之信用卡資料轉交給劉貴州等語（見同上偵字第14
    447號卷一第335頁）。另查同案被告林仁誠於85年8月16日
    調查局調查時供稱：「85年5、6月間北上找友人陳宗仁，適
    陳某要申貸房屋貸款，而一同至甲○○位於臺北縣永和市○○路○段267號之聯邦代書事務所，我順口問及有無代辦信用
    卡業務，甲○○表示可以代為辦理，並詢以我可否提供薪資
    證明，我告以無法提供，並請渠設法幫忙，甲○○即表示儘
    量去做，並言明待信用卡發卡後，支付約5千元之手續費，
    約隔一週，接獲甲○○聯絡，再度北上並從甲○○手中拿到
    「同煒企業有限公司」84年度之薪資扣繳憑證，我即依指示
    向花旗、匯豐、萬通等銀行申請信用卡，但僅匯豐於85年7
    月間核發普通卡，我從未在同煒公司上班，該扣繳憑單上所
    載全是虛偽」等語，嗣於偵查中亦供稱：「我都是與甲○○
    直接接洽，我直接交錢給甲○○，扣繳憑單是甲○○交給我
    」等語（見同上卷偵字第14447號卷一第355頁、第356頁、
    第373頁及第374頁），並有該偽造之扣繳憑單在卷可證。另
    同案被告徐平（即李徐平）85年10月21日偵查中供稱：「我
    有請甲○○代辦本人及先生李健平之信用卡，申請資料填好
    後交給甲○○處理，我有向甲○○刷卡借款，不是劉貴州。
    我要借款時就向甲○○表示能消費多少就刷多少」等語（見
    同上卷三第33、34、67、68頁），並有以徐平名義偽造之扣
    繳憑單及信用卡申請書在卷可證。又同案被告沈敏華於85年
    8月16日調查局調查時供稱：「85年7月間經我姐姐沈穎華介
    紹，一起至甲○○位於永和市○○路○段某加油店附近的營
    業處所，請他代辦信用卡，由他代為想辦法弄好一份薪資扣
    繳憑單，並完全由他代為向美國銀行、中國信託、匯豐、渣
    打等銀行申請信用卡，於8月初僅有美國銀行申辦下來，他
    表示需收費約5千元」等語，嗣於偵查中亦為相同供述（見
    同上卷偵字第14447號卷一第358頁、第359頁、第373頁），
    並有以沈敏華名義偽造之扣繳憑單及信用卡申請書可證。而
    同案被告沈穎華於85年8月16日偵查中供稱：「85年6月底，
    我看第四台雜誌的廣告，載明信用卡貸款，我想申請信用卡
    使用，就與永和市○○路○段甲○○代書聯繫，他說可以幫
    忙辦信用卡，我就到甲○○代書事務所填寫萬通、寶島等多
    家銀行的申請書，我交身分證影本、房屋權狀影本、營利事
    業登記證影本給甲○○，都全權委託甲○○辦理，約定如辦
    出信用卡，一張收取信用卡額度的十分之一，我是李俊龍的
    信用卡」等語（見同上偵字第14447號卷一第375頁、卷二第
    236頁），並有以李俊龍名義偽造之扣繳憑單及信用卡申請
    書在卷可證。又同案被告吳仲珀於85年8月16日調查局調查
    時供稱：「由於我有退票紀錄無法申請信用卡，故曾經以我
    太太吳陳招英名義申請。約在85年1、2月間，我在報紙上看
    到廣告，就親往聯邦代書公司洽談，甲○○向我表示信用卡
    申請下來用卡辦理貸款，最多可貸款6萬元，甲○○就拿了
    二、三份銀行信用卡申請書給我填，我填妥後就交給甲○○
    代為申請，當時我太太業新生快餐店，職業欄即如此填寫，
    但未附上任何資力證明，由於我個人有退票紀錄，連帶我太
    太申請信用卡亦未被接受。後來甲○○又通知我前往該公司
    ，並拿出二份信用卡申請書給我填，該申請書上有甲○○以
    鉛筆勾的欄位，甲○○要我逐欄填寫，但這一次有關職業部
    分，甲○○叫我不要填，我填好後交甲○○代為申請信用卡
    。我太太並無在七營工程有限公司及凡人企業任職」等語（
    見同上偵字第14447號卷二第193頁至第195頁、第207頁及第
    245頁），並有以吳陳招英名義偽造之扣繳憑單及信用卡申
    請書在卷可證。另同案被告廖孟德於85年11月18日偵查中供
    稱：「我與施梅櫻是男女朋友關係，在85年5、6月間請甲○○代辦施梅櫻之信用卡，甲○○說如我們沒有扣繳憑單，他
    會幫我們弄到，寶島銀行的申請書是施梅櫻自己寫的，聯邦
    銀行的申請書是我幫她寫的」等語（見同上偵字第14447號
    卷三第98頁），並有偽造之扣繳憑單及信用卡申請書附卷可
    證。而上揭林仁誠、徐平、沈穎華、沈敏華及吳仲柏等人申
    請信用卡所檢附之薪資扣繳憑單，依被告己○○於85年10月
    23日偵查中供承：甲○○幫客戶辦理信用卡，提供客戶的資
    料給伊，要伊幫客戶做假的扣繳憑單，以便利客戶申請信用
    卡。扣繳憑單偽造好後交給甲○○，客戶要刷卡借款時，甲○○會打電話來，伊再到他事務所去辦等語（見同上偵字第
    14447號偵查卷三第74頁）。依上，被告甲○○代盧璿旭、
    林仁誠、徐平、沈敏華、李俊龍（沈穎華之夫）、吳陳招英
    （吳仲珀之妻）、施梅櫻及廖孟德申請信用卡時，盧璿旭等
    人並未提供可資為財力證明之薪資扣繳憑單，嗣由被告甲○○向被告己○○購買不實之扣繳憑單，據以向銀行申請信用
    卡，是被告甲○○上揭所辯，要屬推諉卸責之詞，殊無足採
    ，至於己○○於本院審理中證稱伊與甲○○沒有往來，伊使
    用不實之扣繳憑單，甲○○亦不知情，亦未介紹人購買云云
    ，亦屬迴護之詞，不足採信。而被告甲○○持偽造之薪資扣
    繳憑單充為資力證明持向銀行申請信用卡，顯足以生損害於
    各該偽造之扣繳憑單上所列之公司行號及發卡銀行審核發給
    信用卡使用之正確性，被告甲○○此部份犯行事證明確，應
    堪認定。
五、訊據被告己○○否認有上述犯罪事實四之犯行，辯稱：伊沒
    有冒用劉明發及劉永翰名義申請信用卡，是劉明發及劉永翰
    拿信用卡跟伊借錢，而劉秋雲是伊妹妹，本來即在伊公司上
    班，伊沒有偽刻臺灣銀行等銀行之待收稅款章，也沒有變造
    土地權狀、建物所有權狀及偽造地價稅、房屋稅繳稅書等物
    ，這些都是一綽號「志明」者所有放在伊處的云云，惟查：
    被告己○○於調查局調查時及偵查中供承：由於伊個人信用
    不良，無法向銀行申請信用卡，劉明發及劉永翰曾向伊借錢
    並以身分證抵押，伊就偽刻劉明發及劉永翰二人之印章，並
    以該二人之身分證製作不實財力證明，分別向中國信託及花
    旗銀行申請該二人名義之信用卡，據為己有使用，而扣押物
    編號001之1者係伊受林志成之託為其客戶楊勝傑偽造之地價
    稅繳款書、中山地政事務所土地所有權狀等資料，編號001
    之2為伊替黃美卿、劉中明偽造之土地及建物所有權狀之資
    料，編號001之3係伊偽造之楊勝傑、黃美卿二人之地價稅、
    房屋稅繳款書…，編號001之5係之劉秋雲薪資扣繳憑單亦係
    伊所偽造的，並有偽刻臺灣銀行等銀行代收稅款章等語（見
    同上偵字第14447號卷一第33頁至第38頁、第185頁至第190
    頁），並有檢察官率同法務部調查局北部地區機動小組於85
    年7月25日前往該臺北縣土城市○○路○段105巷3號6樓、8樓
    搜索時，當場查獲附表五所示偽造之臺灣銀行等銀行代收稅
    款印章、土地建物所有權狀等物扣案可稽，而查坐落臺北市
    內湖區○○段○○段377之7地號及同段3868建號，暨坐落臺
    北縣土城市○○段員林小段399之2地號土地，分別係蔡次祥
    及陳茂榮所有，而被告己○○竟將各該土地所有權狀上之所
    有權人名義變造為劉秋雲及黃美卿所有，此有臺北市中山地
    政事務所85年9月17日（85）北市中地三密字第16388號函、
    臺北縣板橋地政事務所85年9月19日85北縣板地一字第18號
    函、土地登記簿謄本及各該變造之所有權狀各乙份在卷可參
    （見85年偵字第19697號卷第21頁至第28頁），至被告己○○雖辯稱上揭查扣之物係綽號「志明」者所有，惟被告己○○並無法提供「志明」之真實姓名、年籍、住址等資料以供
    本院傳訊調查，且該綽號「志明」者又豈會無故將該等物品
    置放於被告己○○住處，被告己○○事後空言翻異前詞，自
    屬圖卸刑責之詞，委無足取，被告己○○此部份犯行事證明
    確，亦堪認定。
六、綜前所述，本件被告己○○、甲○○上開犯行，事證已臻明
    確，足以認定，被告己○○之辯護人聲請傳訊葉錦龍（葉錦
    龍部分，本院未認其為貸款人，詳後述）、黃水樹、楊精一
    、李國樑、黃文順、鄭懷明、張建忠、蘇仲男、林智平、廖
    雪清、吳昆益、陳明杉、張彥文、張忠展等人，俾證明己○○並無貸款予上開證人以獲取重利；另傳喚證人孟繁寶，以
    證明本案之偽造扣繳憑單均係由孟繁寶設計、製作及賺取報
    酬，己○○僅係介紹、協助而已。因本件事證已明，詳如前
    述，自無傳訊作證之必要，附此敘明。
七、按刑法上所稱之「常業」，指反覆以同種類行為為目的之社
    會活動之職業性犯罪而言，至於犯罪所得之多寡，是否恃此
    犯罪為唯一之謀生職業，則非所問，縱令兼有其他職業，仍
    無礙於該常業犯罪之成立（參照最高法院85年度台上字第51
    0號判例）。查被告己○○經營地下錢莊及從事「假消費、
    真借款」之刷卡借款業務，時間長達約二年，與其合作從事
    刷卡借款之商號多達數十家，先後所刷卡借款之次數，依附
    表三所載高達數百筆，因而從中所獲得之利益非少，而各該
    提供商號名義刷卡機之蕭靖紘等人，依附表二所載，各提供
    數月時間供犯本件「假消費、真借款」使用，所刷卡借款之
    次數、金額非少，渠等除因而從中分取利益外，並因而使被
    告己○○藉此牟取利益，又被告甲○○明知被告己○○從事
    「假消費、真借款」刷卡借款業務，竟介紹客戶向被告己○○以刷卡方式貸取款項，並由其交付借款予借款人，而從中
    獲取利益，是被告己○○、甲○○及上揭提供商號名義之蕭
    靖紘等人顯有恃此所得供渠等生活之資，以之為常業。（一
    ）核被告己○○就犯罪事實一所為，係犯刑法第345條之常
    業重利罪。（二）被告己○○就犯罪事實二所為，係犯刑法
    第345條之常業重利罪、修正前刑法第340條之常業詐欺罪（
    按被告行為後，刑法第340條規定於88年2月3日修正公佈，
    而於同年月5日生效施行，罰金刑部分由5千元提高為5萬元
    ，經比較新舊法結果，以修正前刑法第340條規定較有利於
    被告，依刑法第2條第1項但書規定，應適用修正前刑法第
    340條）及商業會計法第71條第1款之明知不實事項填載會計
    憑證罪。查商業會計法於84年5月19日修正公布，原第66條
    第1款之罰則已修正為第71條第1款，起訴書仍引用該法第66
    條第1款，尚有未合，起訴法條應予變更（下同）。（按商
    業會計法之會計憑證可分為原始憑證及記帳憑證，原始憑證
    可再區分為外來憑證、對外憑證及內部憑證。特約商店於業
    務上所製作之三聯式消費簽帳單之第二聯商店自存聯及第一
    聯信用卡中心留存聯、第三聯持卡人自存聯、請款單即為證
    明持卡人曾經該特約商店進行消費事項之經過而為造具記帳
    憑證所根據之憑證，並依憑證性質，分別為其商業本身自行
    製存之內部憑證及給與其商業本身以外之人之對外憑證）﹔
    至被告甲○○就犯罪事實二所為，係犯刑法第345條之常業
    重利罪、修正前刑法第340條之常業詐欺罪（同前所述，經
    比較新舊法結果，應適用修正前刑法第340條規定）、商業
    會計法第71 條第1款之明知不實事項填載會計憑證罪。查被
    告己○○、甲○○及陳明涵雖非上揭各該公司負責人及商業
    會計法上之商號負責人，然與屬上揭各該公司負責人及商業
    會計法上之商號負責人之蕭靖紘、邱珠茹等人共同填制不實
    之會計憑證，持向聯合信用請款，依刑法第31條第1項規定
    ，同以共犯論，是被告己○○與陳明涵、提供商號之蕭靖紘
    、邱珠茹、黃秀瑤、葉錦龍、黃全良、施文宗、黃詩潔、洪
    月葉、宋狄霖、蕭嘉煌、項秀夫、丙○○、丁○○等人及介
    紹客戶向被告己○○、陳明涵刷卡借款之甲○○、林盧峰間
    ，互有犯意聯絡及行為分擔，均為共同正犯。（三）被告己○○、甲○○就犯罪事實三所為，均係犯刑法第216條、第
    210條之行使偽造私文書罪﹔被告己○○偽造附表四所載翔
    天企業有限公司等公司名義之李彩珠等人之薪資扣繳憑單後
    ，其偽造各該公司名義之印文係偽造私文書之部分行為，而
    其偽造後復持以行使，其偽造私文書之低度行為應為行使偽
    造私文書之高度行為所吸收，均不另論罪﹔被告己○○與向
    其購買不實之薪資扣繳憑單持以供申請信用卡之莊振文、丁○○、林志成、黃水樹、黃文順、黃金海、葉仁美、葉錦龍
    、武兆民、施梅櫻、洪芹菜、張春華、許欣怡、陳麗雲、李
    旻晏、蔡淑慧、卓有榮、白吳秀孃、吳楊瑾、吳錫恩、吳阿
    聰、翟守義、蘇新三、冒名「林宗南」、「林智成」者、謝
    仁昌、陳松壽、戊○○、陳雅芳、李彩珠、盧璿旭、林仁誠
    、徐平、游美雲及介紹客戶向其購買不實薪資扣繳憑單之甲○○等間，互有犯意聯絡及行為分擔，均為共同正犯。至李
    彩珠就犯罪事實三所為，係犯刑法第210條之偽造私文書罪
    ，被告己○○與之及戊○○、丙○○間，就此部分犯行，具
    有犯意聯絡及行為分擔，均為共同正犯。（四）被告己○○
    就犯罪事實四所為，其冒用劉永翰、劉明發名義偽造信用卡
    申請書，使發卡銀行核發信用卡供其使用，嗣其持該劉永翰
    、劉明發名義之信用卡向不特定特約商號刷卡消費詐取財物
    ，並冒用劉永翰、劉明發名義偽造簽帳單，及偽造劉秋雲任
    職於亨利香企業有限公司之不實薪資扣繳憑單後，並均持以
    行使，係犯刑法第216條、第210條之行使偽造私文書罪、修
    正前刑法第340條之常業詐欺罪（同前所述，經比較新舊法
    結果，應適用修正前刑法第340條規定）﹔偽造劉永翰、劉
    明發署押及亨利香企業有限公司名義，均為其偽造私文書之
    部分行為，其偽造後復持以行使，其偽造私文書之低度行為
    應為行使偽造私文書之高度行為所吸收，均不另論罪﹔偽造
    楊勝傑繳納84年度地價稅之地價稅繳款書及繳納85年度房屋
    稅之房屋稅繳款書等，均係犯刑法第210條之偽造私文書罪
    ；偽刻臺灣銀行、合作金庫、花蓮企銀、華南銀行、台北企
    銀及上海銀行等代收稅款章，並非表示公務機關或機關長官
    資格及其職務之印信，自非公印，為一般之印章，公訴意旨
    認係偽造公印尚有未洽，惟其偽造上開印章之目的乃係用以
    偽造地價稅、房屋稅繳款書，故偽造印章之行為乃偽造私文
    書之階段行為，不另論罪，就此部分犯行與林志成間，具有
    犯意聯絡及行為分擔，均為共同正犯﹔又被告己○○變造土
    地及建物所有權狀，係犯刑法第211條之變造公文書罪，此
    部分犯行分別與項秀夫、林志成間，各具有犯意聯絡及行為
    分擔，均為共同正犯。又被告己○○利用不知情之刻印者偽
    刻上揭臺灣銀行、合作金庫、花蓮企銀、臺北企銀、華南銀
    行及上海銀行等多家銀行之代收稅款章，係屬間接正犯。被
    告己○○、甲○○先後多次行使偽造私文書、違反商業會計
    法第71條第1款犯行、及被告己○○先後多次變造公文書行
    為，各時間緊接，手段相似，分別觸犯構成要件相同之罪名
    ，顯均係基於概括犯意為之，均應依連續犯規定，分別以各
    該一罪論，並均加重其刑。至被告己○○雖先後二次偽造楊
    勝傑繳納84年度地價稅之地價稅繳款書及繳納85年度房屋稅
    之房屋稅繳款書等私文書，惟此部份偽造私文書犯行與其上
    揭偽造薪資扣憑單、劉永翰、劉明發名義信用卡申請書及簽
    帳單等犯行，時間緊接，手段相似，觸犯構成要件相同之罪
    名，顯均係基於概括犯意為之，應依連續犯而論以一偽造私
    文書，並為其所犯行使之行使偽造私文書之高度行為所吸收
    。查被告己○○偽造扣繳憑單、地價稅、房屋稅繳款書及變
    造土地、建物所有權狀，其目的均係為向發卡銀行申辦信用
    卡或備供向銀行貸款使用，其於信用卡核發後，即冒用劉永
    翰及劉明發名義刷卡消費詐取財物，另與上揭各該商號從事
    「假消費、真借款」之刷卡借款業務，而其經營地下錢莊業
    務及從事「假消費、真借款」之刷卡借款業務，並均於同一
    時間內為之，是被告己○○所犯上揭常業重利罪、常業詐欺
    罪及商業會計法第71條第1款之明知不實事項填載會計憑證
    罪、行使偽造私文書及變造公文書間，具有方法結果之牽連
    關係，應從較重之修正前刑法第340條之常業詐欺罪處斷。
    被告甲○○上揭所犯常業重利罪、常業詐欺罪及商業會計法
    第71條第1款之明知不實事項填載會計憑證罪，亦具有方法
    結果之牽連關係，應從較重之修正前刑法第340條之常業詐
    欺罪處斷。
八、起訴書認被告己○○亦有借貸金錢予葉錦龍，而為重利之行
    為。惟查起訴書如附表一之借貸人並未列葉錦龍為借貸人，
    此外，亦無證據足認有貸款予葉錦龍之犯行，又如附表一所
    示被告己○○如事實一所示之重利罪之行為係自85年5月20
    日起，起訴書認係自84年1月間起，惟查並無證據足證被告
    84年1月間起至85年5月19日間亦有上開犯行。以上部分被告
    之犯行不能證明，惟因公訴人係以實質一罪起訴，故不另為
    無罪之諭知。
九、另查依上述林仁誠、沈敏華、沈穎華、吳仲珀、廖孟德之供
    詞（詳如上開理由四之(二)），僅能證明甲○○有為林仁誠、
    沈敏華、沈穎華、吳陳招英、廖孟德、施梅櫻等人申辦信用
    卡，尚不足以證明甲○○有介紹吳仲珀、施梅櫻、沈穎華、
    沈敏華、徐添訓、林仁誠、湯春齡等人向己○○以「假消費
    、真借款」之方式刷卡貸取借款，且依起訴書援引為事實一
    部分之該判決附表三所載，亦無吳仲珀、施梅櫻、沈穎華、
    沈敏華、徐添訓、林仁誠、湯春齡等人向己○○刷卡貸取借
    款之紀錄。起訴書認被告甲○○有介紹林仁誠、沈敏華、沈
    穎華、吳仲珀、徐添訓、湯春齡、施梅櫻等七人向己○○以
    「假消費真借款」之方式刷卡貸取借款，亦與事實不合，此
    部分尚屬不能證明，惟因起訴書係以一罪起訴，故不另為無
    罪之諭知。
十、原審對被告己○○及甲○○上述犯行予以論罪科刑，固非無
    見，惟查：(一)本件被告己○○貸款取得重利之行為，借款人
    亦有開立支票交被告己○○，每萬元每日利息亦有100元者
    ，已據被告己○○供承如前，原判決事實對此未予認定，所
    載事實理由相齟齬。(二)又並無證據足認被告己○○於84年1
    月間至85年5月19日間有重利犯行，且被告己○○亦未貸款
    予葉錦龍，原判決併予認定，自有未合。(三)被告甲○○並未
    介紹林仁誠、沈敏華、沈穎華、吳仲珀、徐添訓、湯春齡、
    施梅櫻等七人向己○○「假消費、真刷卡」之方式刷卡貸取
    借款，已如前述，原判決對此認定亦核與事實不符。(四)公訴
    意旨所指被告乙○○之犯罪不能證明（詳後述），原判決併
    認乙○○同為被告己○○、甲○○之共同正犯，尚有未合。
    (五)被告己○○與上揭提供商號名義者共同從事各該商號登記
    範圍以外之「假消費、真借款」之刷卡借款業務，並制作不
    實之簽帳單之會計憑證，向發卡銀行請款，而被告甲○○與
    被告己○○共犯此部份犯行，被告己○○、陳明涵及甲○○
    雖非上揭各該公司負責人及商業會計法上之商號負責人，然
    與屬上揭各該公司負責人及商業會計法上之商號負責人之蕭
    靖紘、邱珠茹等人共同填制不實之會計憑證，持向發卡銀行
    請款，依刑法第31條第1項規定，同以共犯論，原審就被告
    己○○及甲○○涉犯此部份犯行，疏為論斷，同有未當。(六)
    被告己○○於84年7月至85年7月間，從事「假消費、真借款
    」刷卡借款業務，使發卡銀行誤為有刷卡消費而撥款，因而
    從中詐取財物花用，暨其冒用劉永翰、劉明發名義申請之信
    用卡向不特定特約商號刷卡消費詐取財物，顯同係以詐取之
    財物，供為生活之資，以之為常業，原審認被告己○○就犯
    罪事實四部分係犯刑法第339條第1項之普通詐欺取財罪，其
    論斷亦有未當。(七)陳明涵並未與被告己○○共同經營地下錢
    莊之犯行，原審認陳明涵就此部分與被告己○○具有犯意聯
    絡及行為分擔，同為共同正犯，暨被告己○○偽造楊勝傑繳
    納84年度地價稅之地價稅繳款書後並未持以行使，原審認被
    告己○○就此所為係犯行使偽造私文書罪，均有未洽。(八)莊
    振文向被告己○○購買不實薪資扣繳憑單，並由被告己○○
    代為向發卡銀行申請信用卡，係與被告己○○共犯行使偽造
    私文書罪，原審認被告己○○僅係與莊振文共犯偽造私文書
    罪，亦有未當。(九)被告己○○等人從事「假消費、真借款」
    刷卡借款業務，而填載不實會計憑證，因而違反商業會計法
    第71條第1款犯行，其最終犯罪時間係在85年7月間，而查商
    業會計法第71條第1款規定於84年5月19日修正公佈後，迄本
    件裁判時均未再修正，原審認被告己○○等人犯此犯行後，
    商業會計法第71條第1款規定於87年10月29日修正公佈，而
    為新舊法之適用比較，容有未洽。(十)被告己○○等人犯上揭
    常業詐欺罪後，刑法第340條規定於88年2月3日修正公佈，
    而於同年月5日生效施行，罰金刑部分由5千元提高為5萬元
    ，經比較新舊法結果，以修正前刑法第340條規定較有利於
    被告，依刑法第2條第1項但書規定，應適用修正前刑法第34
    0條，原審未為新舊法之適用比較，亦有未洽。(十一)公訴意旨
    認被告己○○等人從事公司登記業務範圍以外之「假消費、
    真借款」刷卡借款業務而涉犯公司法第15條第3項、第1項之
    罪，惟查公司法原第15第1項所規定公司不得經營登記範圍
    以外之業務，業經於90年11月12日刪除，並同時廢止公司負
    責人違反該項規定時應處刑罰之規定，是被告己○○等人所
    為此從事公司登記業務範圍以外之「假消費、真借款」刷卡
    借款業務，而違反行為時公司法第15條第1項規定，應依同
    條第3項規定論處，惟嗣該條項應處刑罰之規定於被告己○○等人犯罪後既經廢止，依刑事訴訟法第302條第4款之規定
    本應為免訴之諭知，原審竟仍予以論罪，亦有未洽，然公訴
    人認被告己○○等人此部份違反公司法第15條第3項、第1項
    犯行，與渠等所犯上揭常業詐欺、常業重利等罪間，具有牽
    連犯之裁判上一罪關係，自不另為免訴之諭知，附此敘明。
    被告己○○否認有上述犯罪事實一、四所示犯行及被告甲○○上訴意旨否認有上述犯行，固均無理由，惟原判決關於被
    告己○○部分及甲○○偽造文書部分既有上開可議之處，自
    應由本院予以撤銷改判。爰審酌被告己○○、甲○○之素行
    ，犯罪之動機、目的、手段，被告己○○經營地下錢莊，復
    主謀策劃本件「假消費、真借款」之刷卡借款業務，而被告
    甲○○係介紹或提供其等經營之商號予被告己○○從事「假
    消費、真借款」刷卡借款業務，所獲得之利益，犯罪情節較
    被告己○○為輕，暨被告等所為因而對金融交易造成之影響
    及犯罪後之態度等一切情狀，分別量處如主文所示之刑。扣
    案如附表五、六所示之物，分別屬被告己○○、甲○○及共
    犯黃詩潔、丁○○、宋狄霖、葉錦龍所有供犯本件犯罪所用
    之物，分別予以宣告沒收。至屬於丁○○、甲○○、林盧峰
    所有其餘扣案物品，與本件犯罪無直接關係，爰不予宣告沒
    收﹔被告己○○偽造各該公司名義之薪資扣繳憑單，大都已
    持向發卡銀行申請信用卡而為銀行所有，並未扣案，暨被告
    己○○偽造劉永翰及劉明發名義之簽帳單，亦未扣案，且迄
    今歷時已久，衡情應已滅失，各該偽造之署押，爰不予宣告
    沒收。
貳、乙○○部分：
一、公訴意旨略以：被告乙○○知悉丁○○從事「假消費、真借
    款」之刷卡借款業務，竟基於犯意聯絡，提供氣質非凡服飾
    店商號名義、刷卡消費所需刷卡機物品及資料予丁○○，且
    丁○○從事「假消費、真借款」之刷卡借款業務所需資金，
    亦多由乙○○供應，因認被告乙○○涉有刑法第339條第1項
    之詐欺罪嫌、第344條之重利罪嫌、商業會計法第66條第1款
    （應係第71條第1款）之罪嫌。
二、公訴人認被告乙○○有前述犯行，係以丁○○之供述，並有
    氣質非凡商號之資料為所憑之證據。
三、按犯罪事實應依證據認定之，無證據不得認定犯罪事實。又
    不能證明被告犯罪者，應諭知無罪之判決。刑事訴訟法第15
    4條第2項、第301條第1項定有明文；而認定犯罪事實所憑之
    證據，無論直接或間接證據，其為訴訟上之證明，須於通常
    一般之人均不致有所懷疑，而得確信其為真實之程度者，始
    得據為有罪之認定，倘其證明尚未達到此一程度，而有合理
    之懷疑存在，致無從為有罪之確信時，即應為無罪之判決（
    最高法院76年度台上字第4986號判例意旨參照）。
四、訊據上訴人即被告乙○○供承有於上揭時地提供其所經營之
    「氣質非凡服飾店」名義、刷卡消費所需之刷卡機等物品及
    資料予同案被告丁○○使用之事實，惟否認有上揭公訴人指
    訴之犯行，辯稱：因丁○○借伊25萬元，所以才將商號名義
    及刷卡機借給丁○○使用，並不知丁○○拿去做假消費真借
    款，亦無提供資金給丁○○出借他人云云。查丁○○以氣質
    非凡服飾店經營刷卡借款業務，因從事「假消費、真借款」
    刷卡借款業務，固經原審判處罪刑確定，而丁○○於85年11
    月16日偵查時亦供承：氣質非凡服飾店登記負責人是楊天恩
    ，但實際負責人是乙○○，實際操縱是乙○○，曾以氣質非
    凡服飾店從事刷卡借款業務，伊是向乙○○領取佣金刷卡金
    額的2%，客戶可得刷卡金額的85%。客戶向伊刷卡借款，資
    金由乙○○提供。客戶刷卡借款並無實際交易等語（見85年
    度偵字第21497號卷第3至5頁、第16至18頁）。但對此，被
    告乙○○於原審及本院並稱：「（有無提供氣質非凡商店之
    刷卡資料給丁○○？）我85年4月認識丁○○，之後他叫我
    把刷卡單借給他的服飾店」、「他（指丁○○）每刷一筆就
    給我刷卡金額7%的錢，但我必須繳營所稅5%、綜所稅3%，根
    本划不來，所以刷三筆就停止，但刷卡單沒拿回來」、「我
    並沒有提供資金給丁○○，因我是欠錢才跟丁○○認識的」
    、「我是開氣質非凡服飾店，民國84年倒閉，我後來要登報
    賣房子，才認識丁○○，丁○○問我從事什麼行業，我告訴
    他是服飾店，他說他堂妹開服飾店沒有特約刷卡，叫我提供
    我服飾店刷卡的物品資料給他堂妹... 代價是他借我25萬元
    以免我房屋被查封，我不曉得丁○○拿去作假消費真貸款，
    我也不認識劉貴州，我也沒有提供資金給丁○○借給別人，
    我還跟他借錢」等語（見原審卷五第115頁正、反面，第117
    頁；本院前審卷二第21頁）。而丁○○於第一審審理中亦改
    稱：「他（指乙○○）沒有提供資金，他沒什麼錢」等語（
    見原審卷十第119頁）。另同案被告丙○○於調查局調查時
    亦供承：「丁○○開設氣質非凡時裝有限公司，劉貴州開設
    亨利香有限公司，均為渠等所開設之虛設行號，其營業買賣
    亦為虛假，渠等亦以「假刷卡、真詐財」的方式獲取不法利
    益，由於劉貴州、丁○○從事假刷卡的行為需要資金週轉，
    因此至今我借給該二人約新台幣數十萬元，渠等則以簽借本
    票的方式質押在我這邊，丁○○、劉貴州招攬客戶假刷卡後
    ，將刷卡金額的70%至80%給予客戶作為客戶的詐領所得，自
    行留用12%至17%作為利潤後，再將刷卡金額的3%支付我作為
    利息所得，至於客戶假刷卡的簽單，請款則由徐女、劉某二
    人自行向刷卡中心或銀行請款」等語（見偵字第14447號卷
    第49頁）。又己○○於第一審審理中也供稱：「我也不認識
    乙○○，氣質非凡服飾商店是丁○○自己使用」等語（見原
    審卷九第226頁反面）。其等就本部分犯行發生時，乙○○
    是否確為「氣質非凡服飾店」之實際負責人、乙○○有無提
    供資金予丁○○及丁○○以「假刷卡、真借款」方式獲取之
    不法利益如何分配等節之供述，與丁○○前開於檢察官偵查
    中之所供皆不相侔。依上開事證，固足認被告乙○○有提供
    氣質非凡服飾店商號名義，刷卡消費所需之刷卡機及資料予
    丁○○，然被告乙○○是否明知丁○○從事「假消費、真借
    款」之業務，而基於共同犯意之聯絡，或幫助犯意而提供上
    開物件予丁○○，及被告乙○○是提供客戶借款之資金予丁○○一節，除丁○○前開偵查中之供述外，並無其他確實之
    證據足以證明，亦無任何證據足以佐證丁○○此部分對被告
    乙○○不利之供述為真實，況其事後於原審亦稱被告乙○○
    沒有提供資金，也沒有什麼錢等情，已推翻前為不利於被告
    乙○○之供陳，另據被告乙○○所稱伊欠丁○○25萬元等情
    ，亦堪認與丁○○所述被告乙○○沒有什麼錢一節相符，是
    被告乙○○所辯亦非無據。另查被告己○○於本院審理中亦
    證稱其於案發前並不認識乙○○等語，此外，復無其他證據
    足認被告乙○○有公訴意旨所指之犯行，其犯罪不能證明。
    至被告聲請傳訊之丙○○、丁○○、戊○○到庭作證，其等
    經傳喚未到，惟既認被告之犯罪不能證明，核亦無再傳訊之
    必要，附此敘明。
五、原審對被告乙○○論罪科刑，自有未合，應由本院將被告乙○○部分撤銷改判。依法為無罪之諭知。
據上論斷，應依刑事訴訟法第369條第1項前段、第364條、第299
條第1項前段、第300條、第301條第1項，商業會計法第71條第1
款，刑法第11條前段、第2條第1項、第28條條、第56條、第216
條、第210條、第211條、修正前刑法第340條、刑法第339條、第
345條、第55條、第31條第1項、第38條第1項第2款、罰金罰鍰提
高標準條例第1條前段，判決如主文。
本案經檢察官謝英民到庭執行職務。
中    華    民    國    95    年    4     月    7     日
                  刑事第二庭審判長法  官  蔡國在
                                  法  官  王詠寰
                                  法  官  江振義
以上正本證明與原本無異。
如不服本判決，應於收受送達後十日內向本院提出上訴書狀，其
未敘述上訴之理由者並得於提起上訴後十日內向本院補提理由書
（均須按他造當事人之人數附繕本）。
                                  書記官  楊麗雪
中    華    民    國    95    年    4     月    7     日
附錄：本案論罪科刑法條全文
中華民國刑法第216條
行使第210條至第215條之文書者，依偽造、變造文書或登載不實
事項或使登載不實事項之規定處斷。
中華民國刑法第210條
偽造、變造私文書，足以生損害於公眾或他人者，處5年以下有
期徒刑。
中華民國刑法第211條
偽造、變造公文書，足以生損害於公眾或他人者，處1年以上7年
以下有期徒刑。
修正前中華民國刑法第340條
以犯第339條之罪為常業者，處1年以上7年以下有期徒刑，得併
科5千元以下罰金。
中華民國刑法第345條
以犯前條之罪為常業者，處5年以下有期徒刑，得併科3千元以下
罰金。
商業會計法第71條
商業負責人、主辦及經辦會計人員或依法受託代他人處理會計事
務之人員有左列情事之一者，處5年以下有期徒刑、拘役或科或
併科新台幣15萬元以下罰金：
一  以明知為不實之事項，而填製會計憑證或記入帳冊者。
二  故意使應保存之會計憑證、帳簿報表滅失毀損者。
三  意圖不法之利益而偽造、變造會計憑證、帳簿報表內容或撕毀
    其頁數者。
四  故意遺漏會計事項不為記錄，致使財務報表發生不實之結果者。
五  其他利用不正當方法，致使會計事項或財務報表發生不實之結果
    者。


司法院資訊處製作；財團法人民間司法改革基金會備份。
